【裁判字號】    89,上易,4695
【裁判日期】    891019
【裁判案由】    侵占
【裁判全文】
臺灣高等法院刑事判決                  八十九年度上易字第四六九五號
    上  訴  人  臺灣板橋地方法院檢察署檢察官
    被      告  乙○○
右上訴人，因被告侵占案件，不服臺灣板橋地方法院，八十九年度易字第一五九九號
，中華民國八十九年十月十九日第一審判決（起訴案號：臺灣板橋地方法院檢察署八
十八年偵字第一九七六號）提起上訴，本院判決如左：
    主      文
上訴駁回。
    理      由
一、本件公訴意旨略以：被告乙○○於民國（以下同）八十五年三月間，以每月租金
    新臺幣（下同）三千五百元，向告訴人甲○○承租臺北縣板橋市○○路○段四十
    六號六樓頂樓房屋，屋內並置有熱水器（含連接瓦斯桶）由被告使用持有。詎被
    告竟意圖為自己不法之所有，於八十九年一月間某日，將上開熱水器侵占入己搬
    離上址，嗣因甲○○發現被告暗中搬離上址，始知上情，因認被告涉犯刑法第三
    百三十五條第一項之侵占罪嫌。
二、按犯罪事實應依證據認定之，無證據不得推定其犯罪事實；又不能證明被告犯罪
    或其行為不罰者，應諭知無罪之判決，刑事訴訟法第一百五十四條、第三百零一
    條第一項分別定有明文。所謂認定犯罪事實之證據，係指足以認定被告確有犯罪
    行為之積極證據而言。又認定犯罪事實所憑之證據，雖不以直接證據為限，間接
    證據亦包括在內，然而無論直接證據或間接證據，其為訴訟上之證明，須於通常
    一般之人均不有致有所懷疑，而得確信其為真實之程度，始得據以為有罪之認定
    ，倘其證明尚未達到此一程度，而有合理之懷疑存在時，事實審復已就其心證上
    理由予以闡述，敘明如何無為有罪之確信，因而為無罪之判決，尚不得任意指為
    違法，最高法院分別著有二十九年上字第三一０五號、七十六年台上字第四九八
    六號判例可供參考。次按告訴人之告訴，係以使被告受刑事訴追為目的，是其陳
    述是否與事實相符，仍應調查其他證據以資審認，此有最高法院五十二年台上字
    第一三００號判例可循。訊據被告乙○○堅決否認有何前揭侵占犯行，辯稱：伊
    於四、五年間搬入時，上址四十六號六樓還有其他三戶同住，後來他們陸續搬走
    ，直到伊搬家時未有其他住戶搬入，而四十八號另有三戶居住，搬入時伊有使用
    熱水器，但二年前開始沒有使用，因為浴室沒有水，所以伊利用四十八號及四十
    六號其中一個水龍頭乘水，並用小瓦斯爐煮沸，至八十九年一月間因積欠一個月
    租金，所以未通知就搬離，但伊並未帶走熱水器等語。
三、公訴意旨認被告乙○○涉犯侵占罪嫌，無非以右揭犯罪事實，業據告訴人甲○○
    於偵查中指訴綦詳，且上址僅有被告租用，並無他人共居，而系爭熱水器已裝置
    使用三年有餘，價值不高，而系爭熱水器又裝置在六樓，外人窺伺不易，且告訴
    人除熱水器外，並無他物遭竊，是被告所辯系爭熱水器係遭人竊取云云，要屬無
    稽，又被告於積欠房租之情況下，未經告訴人即暗中搬離承租地，顯有畏罪逃匿
    之意圖，所辯洵難採信等情為其論據。
四、經查：
  (一)被告乙○○於八十五年三月起，以每月三千五至四千元之租金，承租告訴人甲○
    ○所有之臺北縣板橋市○○路○段四十六之四號六樓頂樓房屋，告訴人於四、五
    年前，曾委請案外人丙○裝置馬桶、水箱、洗臉盆、水籠頭、瓦斯及熱水器等衛
    浴設備，業據告訴人指訴及證人丙○證述明確，告訴人確有在上址裝置熱水器，
    合先敘明。
  (二)就被告乙○○辯稱因無水使用，並未使用熱水器已有二年時間乙節，證人即告訴
    人甲○○之母親廖王年到庭證稱：「我住在長江路四十六號五樓，被告住在六樓
    ，五、六樓之間鐵門平常有沒有關我不清楚，曾請一位廖姓另子裝置熱水器，被
    告並未通知我們就於去年農曆十二月間搬走，我於農曆十二月二十八日上去時發
    現熱水器不見了，而該處只有被告居住，被告在搬走前之七、八個月，因為水龍
    頭壞掉，所以沒有水使用，必須找水電修理，但被告一直未繳租金，所以就沒有
    去找水電修理，被告就使用公用水塔的水。」等語（見原審法院八十九年九月十
    三日訊問筆錄）；又證人張文水到庭結證稱：「我與被告同是計程車司機，因為
    駕駛同一部車子，所以平均一個星期會去被告家中三、四次，都是晚上七點至九
    點去的，我知道五樓與六樓之間有一個鐵門，平常都沒有關，有時候也有別人住
    在該處，應該是房東租給別人，我曾聽被告說有時沒有水，其住處有無熱水器我
    沒有注意到。」等語（見原審法院八十九年七月十二日訊問筆錄），被告上開辯
    詞，尚有所據。是被告二年來並未使用熱水器，對於系爭熱水器是否仍裝置在承
    租房屋內較未注意，尚非違反常情甚巨，堪以採信。
  (三)原審法院於八十九年七月廿五日上午十時許赴前開地點勘驗，檢視上址四、五樓
    及五、六樓之間均有一鐵門，當時鐵門均未關閉，五樓為告訴人所居住，六樓原
    為頂樓，嗣以木板隔有數間房間，四十八號六樓另有其他住戶，此有原審法院勘
    驗筆錄及照片六張在卷可參。嗣轉赴被告現居地即臺北縣板橋市○○街一三八號
    二樓搜索，發現陽台裝設一台熱水器，惟被告辯稱該台熱水器係其弟於二、三年
    前買的，搬來該處帶過來的等語，核與證人即被告之弟陳福生證述之情節相符（
    見原審法院八十九年八月廿四日訊問筆錄），且被告未能指認該台熱水器即其所
    有之系爭熱水器。倘被告搬家時將熱水器拆卸帶離，參以熱水器之使用目的及其
    價值不高，其供自己使用較販售圖利之可能性為高，惟原審法院未事先通知之情
    形下赴被告現居住搜索，被告並無試圖推諉、掩飾之情，且告訴人無法指認該熱
    水器即其所有之物，從而並無證據足證被告有侵占系爭熱水器之犯行。
  (四)被告乙○○曾向告訴人甲○○表示搬家之意約三、四次，惟於八十九年一月底，
    在仍積欠數月租金之情形下，未告知告訴人即搬離租賃處之情，為被告供明在卷
    ，固可認被告逃避繳付租金之意圖，尚難因此認為被告竊取熱水器後，畏罪逃匿
    之行為。至於被告於八十九年一月底搬離時，上址四十六號六樓固僅有被告一家
    人居住，惟在此之前，仍有其他住戶屋住，而上址四十八號六樓另有其他住戶居
    住，為告訴人所自承，公訴人以被告搬離時四十六號六樓僅有被告租用之事實作
    為被告有無竊盜犯行之論斷，尚非周全。另板橋市○○路○段四十六之四號五樓
    為告訴人及其家人所居住，其住處大門設有鐵門，而六樓原係頂樓，嗣由木板隔
    有數間房間，業經本院勘驗屬實，倘四、五樓及五、六樓間之鐵門未關，一般人
    可直接進入六樓之走廊及陽台，而系爭熱水器原裝置在六樓走廊窗戶外，有照片
    一張在卷可參，公訴人以外人不易窺伺裝置在六樓之熱水器，且告訴人除熱水器
    外以並無其他物品遭竊為由，推論被告涉有侵占犯行，亦屬速斷。
五、綜上諸情參互以析，被告乙○○有無侵占告訴人甲○○所有之熱水器一具，除告
    訴人之指訴外，並無其他直接或間接證據證明之，況告訴人之指訴尚有合理之懷
    疑存在，揆諸前開規定及判例意旨，尚難以推測或擬制方法，遽入人罪，因而原
    審法院認其犯罪不能證明，而為之無罪判決。經核於法實無不合，原審法院檢察
    上訴意旨，仍主張其應成立侵占罪云云，非有理由，應予駁回。
據上論斷，應依刑事訴訟法第三百六十八條，判決如主文。
本案經檢察官陳維練到庭執行職務。
中    華    民    國      九十    年      三        月       一         日
                          臺灣高等法院刑事第一庭
                              審判長法  官  李  相  助
                                    法  官  蔡  光  治
                                    法  官  王  振  興
右正本證明與原本無異。
不得上訴。
                                    書記官  賴  淑  真
中    華    民    國      九十    年      三        月       二         日


司法院資訊處製作；財團法人民間司法改革基金會備份。
